【裁判字號】    89,家上,52
【裁判日期】    891127
【裁判案由】    離婚
【裁判全文】
台灣高等法院民事判決                            八十九年度家上字第五十二號
    上  訴  人  乙○○
    訴訟代理人  張良舉  律師
    被上訴人    甲○○  住桃園.
    訴訟代理人  王任騰  住同右.
右當事人間離婚事件，上訴人對於中華民國八十八年十二月二十四日台灣板橋地方法
院八十七年度婚字第六五六號第一審判決提起上訴，本院判決如左：
    主    文
上訴駁回。
第二審訴訟費用由上訴人負擔。
    事    實
甲、上訴人方面：
一、聲明：求為判決：
  (一)原判決廢棄。
  (二)准上訴人與被上訴人離婚。
  (三)兩造所生長子曾柏盛、長女曾子娟均由上訴人監護。
  (四)第一、二審訴訟費用由被上訴人負擔。
二、陳述：除與原判決記載相同者予以引用外，補稱：
  (一)兩造於婚前雖認識交往，惟上訴人因被上訴人另有男友且兩造個性不合而未答允
    結婚，上訴人並曾受被上訴人其他男友之毆擊以致鼻樑斷裂，嗣因被上訴人與其
    母親謊稱被上訴人已懷有身孕等語逼迫，始與被上訴人結婚，上訴人至結婚後發
    現被上訴人並無懷孕，是以被上訴人就本件婚姻即以詐偽之惡意為基礎。
  (二)證人陳玉仙於原法院證稱，其於八十五年八月間與被上訴人之父、伯父等人至上
    訴人住處時，有聽到上訴人父母在談論女人懷孕及墮胎之事，並說一定會解決此
    事等語，然被上訴人之父全身癱瘓，並無與證人陳玉仙於八十五年八月間前往上
    訴人住處，實為證人陳玉仙為附和被上訴人之父王任騰而為不實之陳述。
  (三)被上訴人無故離家迄今已達二年七個月，且拒絕上訴人前去請求其返家，八十七
    年初更逼令上訴人簽立離婚協議書；上訴人於八十七年七月二十一日晚間，與其
    父母、舅媽、鄰居廖秀敏等人前往被上訴人娘家勸其返家團聚，非為談判離婚，
    然遭被上訴人拒絕，被上訴人並表示寧死也不回曾家，其父母更當場要求二百萬
    元，被上訴人更教唆其弟持棍棒欲毆擊上訴人等。又被上訴人亦自承證人廖秀敏
    所供屬實，足見被上訴人確有拒絕同居，違背同居義務，惡意遺棄上訴人。
  (四)被上訴人於兩造婚姻關係存續中，屢次辱罵上訴人母親，並當眾毆辱、恐嚇上訴
    人之父母，並誣指上訴人外遇通姦，上訴人要求其返家，則藉口要求上訴人須無
    條件放棄扶養父母等諸多違反倫理之事，其行為已構成民法第一千零五十二條第
    一項第三、第四、第五款離婚之原因，亦有同法條第二項之難以維持婚姻之重大
    事由。
三、證據：援用原審所提證據外，聲請訊問證人曾其榮、曾黃素禎、廖秀敏、楊月亮
    、劉杉梧等人。
乙、被上訴人方面：
一、聲明：求為判決：
  (一)上訴駁回。
  (二)第二審訴訟費用由上訴人負擔。
二、陳述：除與原判決記載相同者予以引用外，補稱：
  (一)兩造於婚前已交往八年之久，婚後感情尚好，亦生育二名子女，上訴人稱其係不
    堪苦苦相逼而應允結婚，然上訴人為有權自主之人，不應歸咎於被上訴人，又上
    訴人稱其受被上訴人詐騙而結婚，何以於婚後又與被上訴人育有一子一女，且上
    訴人又未舉證以實其說，本件實因上訴人外遇，視被上訴人為敝屣，欲棄之而後
    快，以達其離婚之目的。
  (二)上訴人之母認訴外人鄭榕雅為乾女兒，係於兩造結婚之後，上訴人之母告訴鄭榕
    雅上訴人已結婚，只能認他為乾女兒，若非上訴人與鄭女有曖昧關係，何以出此
    言，而訴外人陳玉仙及被上訴人家人為鄭榕雅懷孕事至上訴人家中，亦經陳玉仙
    於原審作證屬實。
  (三)被上訴人之父雖於二十多年前即因車禍而癱瘓，行動不便，然其生活皆由被上訴
    人之母照顧，無庸被上訴人擔心，被上訴人並非因心繫父病而罹患憂鬱症，而係
    上訴人外遇不斷，動輒以暴力相向，數度毆打被上訴人成傷，致被上訴人無法承
    受壓力而病發住院，接受台北市立療養院之治療，上訴人於被上訴人於住院期間
    不聞不問，又斷絕經濟支援，退掉被上訴人之健保，致被上訴人頓失健保權利而
    須給付全額門診費用，被上訴人只得回娘家療養，其後被上訴人每週假日皆返家
    探視小孩，斷無上訴人所言置家庭於不理。
  (四)被上訴人出院後居住於娘家養病，上訴人多次至被上訴人住處係為協調兩造離婚
    事宜，並未要帶被上訴人返家，八十七年七月間，上訴人之父母及眾多親友至被
    上訴人娘家，上訴人之父揚言被上訴人之病無法痊癒，要求無條件離婚，子女歸
    上訴人扶養等語，被上訴人之母認為待被上訴人治癒後再回家團圓，然不為上訴
    人及其親友等所接受，足認上訴人並無再與被上訴人繼續婚姻生活之真意。上訴
    人遺棄被上訴人在先，即不得依民法第一千零五十二條第一項第三、第四、第五
    款及同法第二項之規定訴請離婚。
三、證據：援用原審所提證據。
    理    由
一、本件上訴人起訴主張：兩造於婚前雖認識交往，惟上訴人受被上訴人與其母親詐
    騙，於七十九年五月二十日結為夫妻，並生育子女曾柏盛、曾子娟，被上訴人自
    八十一年起，性情遽變且行徑怪異，除屢屢無故離家出走外，猶時而哭鬧、時而
    酗酒及演出縱火、自戕等等，每遇心情不佳，則服以安眠藥劑，白晝鎮日沈睡、
    晚間則徹夜至天亮喧嘩吵鬧，無故辱罵上訴人之父母，對年幼子女無法教養，又
    誣指上訴人有外遇，上訴人實不堪其同居之虐待。八十六年十一月間，被上訴人
    由其母親帶回中壢市娘家居住，之後被上訴人因憂心其父親之病情，致患有輕微
    憂鬱症，於八十七年一月六日至台北市立療養院療養，上訴人屢次前往探視，然
    被上訴人於出院後即返回娘家休養，屢經上訴人要求其返家均不為所動，並以要
    上訴人放棄奉養父母、給付二百萬元等不合情理之要求，作為其返家之條件，為
    此依民法第一千零五十二條第一項第三、第四、第五款，及同法條第二項之規定
    請求離婚。
二、被上訴人則以：兩造於婚前已交往八年之久，婚後感情尚好，亦生育二名子女，
    被上訴人並未詐騙上訴人結婚，全因上訴人與訴外人鄭榕雅有曖昧關係，之後亦
    外遇不斷，動輒以暴力相向，數度毆打被上訴人成傷，致被上訴人無法承受壓力
    而患病住院，接受台北市立療養院之治療，被上訴人於住院期間，上訴人不但不
    聞不問，又斷絕經濟支援，退掉被上訴人之健保，致被上訴人頓失健保權利而須
    給付全額門診費用，被上訴人只得回娘家療養，被上訴人雖住於娘家養病，亦常
    返家探視，至於上訴人多次至被上訴人住處，係為協調兩造離婚事宜，並未要求
    被上訴人返家，八十七年七月間，上訴人之父母及眾多親友至被上訴人娘家，要
    求無條件離婚，子女歸上訴人扶養等，足認上訴人並無意再與被上訴人繼續婚姻
    生活，上訴人遺棄被上訴人在先，即不得依民法第一千零五十二條第一項第三、
    第四、第五款及同法第二項之規定請求離婚等語，資為抗辯。
三、上訴人主張被上訴人自八十一年起，性情遽變且行徑怪異，除屢屢無故離家出走
    外，猶時而哭鬧、時而酗酒及有縱火、自戕等等，每遇心情不佳，則服以安眠藥
    劑，白晝鎮日沈睡、晚間則徹夜至天亮喧嘩吵鬧，對年幼子女無法教養，又誣指
    其有「外遇」等情，而認被上訴人有民法一千零五十二條第一項第三款之事由云
    云。然查，被上訴人之父王任騰於原審供稱﹕「八十五年上訴人有婚外情，兩造
    才吵吵鬧鬧，伊與太太、哥哥為了（婚外情女子）墮胎事去樹林與上訴人談，上
    訴人父母稱會給伊一個交待，之後兩造就好了一陣子」等語（見原審卷第一五六
    頁背面），證人陳玉仙於原審證稱﹕「八十五年八月間某日被上訴人之母曾致電
    稱被上訴人因丈夫外遇事情緒不佳，請伊偕同被上訴人之父、伯父及弟至樹林（
    指上訴人住處）勸被上訴人，當天上訴人及父、母均在，他們在談女人懷孕事，
    看要如何解決，不能讓事情繼續下去，不然被上訴人會受不了，伊有聽到上訴人
    父母說一定會解決此事，會讓那女人把小孩拿掉」等情（見原審卷第二○九頁）
    ，又參酌上訴人之母曾黃素禎於原審供稱：「伊告訴鄭榕雅上訴人已結婚，只能
    認她（指鄭榕雅）為乾女兒」等情（見原審卷第一九四頁），顯然上訴人與訴外
    人鄭榕雅確有不正常之男女關係。又被上訴人於八十七年一月六日至同年三月二
    十七日因「適應障礙合併憂鬱症狀」住院，當時精神狀態呈現情緒低落、興趣減
    輕、整日躺床，經門診藥物治療，未有明顯改善，故改為住院治療，而罹病之成
    因，此次病情在時間上和心理壓力似較相關，此有原審向台北市立療養院調取被
    上訴人之病歷資料及台北市立療養院八十七年十一月十八日北市療成字第八七
    八三○六號函可佐，足見被上訴人因上訴人與訴外人鄭榕雅間之感情而遭受打擊
    ，因此被上訴人縱曾對上訴人有過較激動之言詞或舉動，亦難遽謂係對上訴人為
    不堪同居之虐待。
四、上訴人另主張被上訴人有民法一千零五十二條第一項第四款之對上訴人直系尊親
    屬為不堪共同生活之虐待之情事云云。經查﹕上訴人之父曾其榮於原審供稱﹕「
    被上訴人吵到伊子（指上訴人）之工作都沒有了，被上訴人不想帶小孩也不想做
    家事，我們根本沒辦法相處」等語（見原審卷第二三八頁），上訴人之母曾黃素
    禎於原審訊問時亦僅稱﹕「伊覺得被上訴人之個性與其他人不一樣」等語（見原
    審卷第一九四頁）。上訴人雖指稱被上訴人於八十七年十二月八日在原審第十四
    法庭外及大門口前毆辱上訴人父母及揚言：要到上訴人家潑汽油燒全家云云，並
    舉証人楊月亮為証。惟查，証人楊月亮雖証稱被上訴人於前揭時地有對上訴人父
    母為上開行為云云，但証人楊月亮為上訴人之舅媽，其証詞是否可採，已非無疑
    ，且上訴人父母曾其榮及曾黃素禎向臺灣板橋地方法院檢察署告訴被上訴人涉有
    恐嚇及公然侮辱罪嫌，業經臺灣板橋地方法院檢察署檢察官處分不起訴，曾其榮
    及曾黃素禎不服聲請再議，亦經台灣高等法院檢察署駁回再議在案，業據原審調
    取上開卷宗屬實，並為上訴人所不爭執。此外，上訴人復未能舉證証明被上訴人
    對上訴人直系尊親屬為不堪共同生活之虐待之情事，自難憑証人楊月亮上開証詞
    ，遽謂被上訴人有民法第一千零五十二條第四款之情事，上訴人上述主張，仍非
    可採。
五、按民法第一千零五十二條第五款所謂以惡意遺棄他方，不僅須有違背同居義務之
    客觀事實，並須有拒絕同居之主觀情事始為相當（最高法院四十年度台上字第九
    十一號判例參照）。經查﹕八十六年十一月間，被上訴人母親蔡鳳女士確以要為
    被上訴人「治病」為由，將被上訴人接回娘家居住，旋被上訴人即因門診藥物治
    療無法控制病情，而於八十七年一月六日至八十七年三月二十七日住院治療，已
    如前述，惟被上訴人於住院期間仍時常返回台北縣樹林市與上訴人同居處，出院
    後未久兩造因已簽署離婚協議書，被上訴人之父王任騰稱﹕「八十七年七月上訴
    人來談兩造離婚事宜，並未要帶被上訴人返家」等語（見原審卷第一六三頁），
    上訴人雖主張伊有要帶被上訴人返家，被上訴人不返家云云，然並未舉証以實其
    說，自難認上訴人上開主張為可採，從而被上訴人未與上訴人同居，仍難認有惡
    意遺棄上訴人之意，上訴人依上開規定訴請離婚，亦非有據。
六、按「夫妻之一方，有民法第一千零五十二條第一項所列以外重大事由，難以維持
    婚姻者，夫妻之一方得請求離婚。但其事由應由夫妻之一方負責者，僅他方得請
    求離婚」，同法條第二項定有明文。此係夫妻請求離婚之概括規定，其目的雖在
    使夫妻請求裁判離婚之事由較富彈性，但仍以該難以維持婚姻之重大事由，應由
    夫妻之一方負責者，僅他方得請求離婚為要件。申言之，自己招致婚姻破綻時，
    不得以其破綻為理由，請求離婚。本件上訴人與訴外人鄭榕雅因有不正常之感情
    關係，導致被上訴人遭受打擊，精神狀態呈現情緒低落、興趣減輕、整日躺床等
    情，兩造婚姻因而發生破綻，此實為上訴人所招致，依上開說明，上訴人自不得
    依民法第一千零五十二條第二項之規定訴請離婚。
七、綜上所述，上訴人依民法第一千零五十二條第三、四、五款及同法第二項之規定
    請求准與被上訴人離婚，為無理由，應予駁回。上訴人離婚之請求既無理由，其
    所為監護子女之請求即失所附麗，應併予駁回。原審為上訴人敗訴之判決。上訴
    意旨指摘原判決不當，求予廢棄改判，為無理由，應予駁回。
八、本案事證已臻明確，兩造其餘主張、陳述及所提之證據，經審酌後認與判決結果
    不生影響，爰不予一一論述，附此敘明。
九、據上論結，本件上訴為無理由，依民事訴訟法第四百四十九條第一項、第七十八
    條，判決如主文。
中      華      民      國    八十九    年    十一    月      二十七    日
                                臺灣高等法院民事第七庭
                                    審判長法  官  張  耀  彩
                                          法  官  陳  玉  完
                                          法  官  侯  東  昇
右正本係照原本作成。
如不服本判決，應於收受送達後二十日內向本院提出上訴書狀，其未表明上訴理由者
，應於提出上訴後二十日內向本院補提理由書狀（均須按他造當事人之人數附繕本）
上訴時應提出委任律師或具有律師資格之人之委任狀；委任有律師資格者，另應附具
律師及格證書及釋明委任人與受任人有民事訴訟法第四百六十六條之一第一項但書或
第二項（詳附註）所定關係之釋明文書影本。
中      華      民      國    八十九    年    十一    月      二十八    日
                                          書記官  鄭  兆  璋
附註：
民事訴訟法第四百六十六條之一（第一項、第二項）：
對於第二審判決上訴，上訴人應委任律師為訴訟代理人。但上訴人或其法定代理人具
有律師資格者，不在此限。
上訴人之配偶、三親等內之血親、二親等內之姻親，或上訴人為法人、中央或地方機
關時，其所屬專任人員具有律師資格並經法院認為適當者，亦得為第三審訴訟代理人
。


司法院資訊處製作；財團法人民間司法改革基金會備份。
